【裁判字號】    99,訴,16
【裁判日期】    990622
【裁判案由】    土地所有權移轉登記
【裁判全文】
臺灣宜蘭地方法院民事判決                99年度訴字第16號
原      告  戊○○
訴訟代理人  包漢銘律師
被      告  丁○○
            乙○○
訴訟代理人  楊德海律師
上列當事人間土地所有權移轉登記事件，本院於99年6月8日言詞
辯論終結，判決如下：
    主  文
原告之訴駁回。
訴訟費用新臺幣參萬參仟零捌拾陸元由原告負擔。
    事實及理由
一、本件原告原主張原告與被告乙○○間係通謀虛偽之意思表示
    ，而以買賣為原因，由原告將坐落宜蘭縣三星鄉○○○段32
    6 地號土地所有權移轉登記予被告乙○○，並聲明：被告乙○○應將前述326 地號土地於民國94年12月23日向羅東地政
    事務所辦理之所有權移轉登記予以塗銷，回復登記為原告所
    有。嗣於本院審理時，兩造已同意將前述326 地號土地實際
    上係原告贈與被告丁○○，而經被告丁○○指定登記在被告
    乙○○名下之事實列為不爭執之事實，原告並更正聲明：被
    告乙○○應將系爭326 地號、權利範圍全部、面積1,218.75
    平方公尺之土地所有權移轉登記為原告所有，核屬民事訴訟
    法第255條第1項第2 款規定之請求之基礎事實同一之情形，
    應予准許。
二、原告起訴主張：緣坐落宜蘭縣三星鄉○○○段337、326地號
    土地（下稱系爭土地）原均為原告所有，原告於94年12月23
    日以買賣為原因，實際上係贈與，將系爭326 地號土地贈與
    大兒子即被告丁○○，經被告丁○○指定辦理所有權登記在
    其配偶即被告乙○○名下，原告復於98年3 月2日將系爭337
    地號土地以贈與為原因辦理所有權移轉登記予被告丁○○。
    原告於贈與當時已年近90歲，無自行謀生能力，被告丁○○
    對於原告負有扶養義務，原告為上開不動產贈與，原本冀望
    被告丁○○略盡扶養義務，惟自上開不動產移轉登記以來，
    被告兩人均不曾幫原告洗衣服，也不準備餐點給原告吃，對
    於原告生活並未曾聞問，迄今未履行扶養義務，甚於原告生
    病住院期間亦未聞問。而在土地登記之前，被告就已經對原
    告不孝，原告前與太太一起住在宜蘭縣三星鄉○○路10 0號
    ，這是原告自己的房屋，被告則住在隔壁棟，門牌和原告共
    用，原告聘有外勞照顧居家生活，原告的太太於98年6 月24
    日過世，在原告太太過世前就是原告與太太自己準備食物及
    洗衣服，如果要去醫院，則是由次子廖評文來載原告。因被
    告未盡扶養義務，爰依據民法第416條第1項第2 款規定，撤
    銷上開贈與，並以起訴狀繕本送達同時為撤銷贈與之意思表
    示，依據不當得利之法律關係，請求被告返還系爭土地，並
    聲明：（一）被告丁○○應將系爭337 地號、權利範圍全部
    、面積1,392.74平方公尺之土地所有權移轉登記予原告；（
    二）被告乙○○應將系爭326地號、權利範圍全部、面積1,2
    18.75 平方公尺之土地所有權移轉登記為原告所有。
三、被告則以：原告於90年起，因年事已高，陸續將其名下土地
    以贈與為原因，分別贈與長子丁○○、次子廖評文、三子廖
    評陽、四子廖評淇及女兒廖美芬。原告之全部土地所有權狀
    正本及印鑑章均委由次子廖評文保管，故上開土地贈與之移
    轉方式均由原告先向廖評文索取欲贈與給子女某人之土地所
    有權狀及印鑑章，嗣再將該土地所有權狀及印鑑章交給各該
    子女自行至戶政事務所領取印鑑證明後，再覓代書自行辦理
    過戶手續，系爭土地，即係原告贈與長子即被告丁○○，並
    依上開方式將土地權狀正本及印鑑交給被告丁○○。又被告
    丁○○之配偶即被告乙○○因無農保，被告丁○○為使被告
    乙○○符合農會法會員資格而得加入農保，故將受贈自原告
    之系爭326 地號土地指定過戶於告乙○○名下，並於辦理過
    戶手續時，以買賣為原因辦理登記，係因聽從代書之建議乃
    以買賣為原因，惟實際上隱存贈與契約，且贈與契約係存在
    於原告與被告丁○○之間。另被告丁○○身為長子，自57年
    起即與原告世居於宜蘭縣三星鄉目前之住處，從未搬出，而
    與原告共同居住、照顧原告達41年；次子廖評文居住於宜蘭
    市；三子廖評陽居住在台北；四子廖評淇未婚；女兒廖美芬
    出嫁後居住土城。故原告向由被告夫妻照顧，並無所謂未盡
    扶養義務情事，直到98年6 月間原告配偶即被告丁○○之母
    過世，廖評陽短暫搬回三星家中居住5、6個月，而對被告分
    配所得之土地不滿，即不斷生事，且對被告夫妻恐嚇，業經
    被告申請通常保護令，嗣於今年過年前1 個月廖評陽將原告
    接到台北由其照顧，住在台北縣土城市○○路○段11號之3，
    而在原告去台北以前，都是由被告照顧生活起居。故系爭土
    地均為原告贈與被告丁○○之土地，被告實無未盡扶養義務
    之情事，且原告提起本件訴訟距其贈與行為已逾1 年，則原
    告行使撤銷權亦已逾法定除斥期間等語，資為抗辯，並聲明
    ：請求駁回原告之訴。
四、兩造不爭執之事實：
(一)系爭337 地號土地原屬原告所有，嗣於98年3月2日以贈與為
    原因，移轉登記為被告丁○○所有。
(二)系爭326 地號土地原屬原告所有，嗣於94年12月23日以買賣
    為原因，移轉登記為被告乙○○所有。
(三)原告於遷居台北縣土城市○○路○段11號之3居住前，係居住
    於宜蘭縣三星鄉○○路100號房屋，被告2人居住在同一門牌
    號碼，但與原告之房屋有各自獨立門戶之隔壁間房屋。
(四)系爭326 地號土地實際上係原告贈與被告丁○○，而經被告
    丁○○指定登記在被告乙○○名下。
五、本件之爭點：
    本件之爭點，經兩造同意後為：被告丁○○於受贈系爭土地
    之後，是否有未盡扶養義務之情形？茲分述如下：
(一)按受贈人對於贈與人，有對於贈與人有扶養義務而不履行者
    ，贈與人得撤銷其贈與：前項撤銷權，自贈與人知有撤銷之
    原因之時起，1 年內不行使而消滅。贈與人對於受贈人已為
    宥恕之表示者，亦同。民法第416條第1項第2款、第2項分別
    定有明文。又前開法定期間為除斥期間，其期間經過時權利
    即告消滅。此項除斥期間有無經過，縱未經當事人主張或抗
    辯，法院亦應先為調查認定，以為判斷之依據，最高法院85
    年度台上字第1941號判例著有明文。故本件是否已逾法定除
    斥期間，乃本院依職權應先予調查之事項，無待當事人爭執
    ，合先敘明。經查：本件被告乙○○雖為系爭326 地號土地
    之形式登記名義人，惟兩造均不否認該土地實係原告贈與被
    告丁○○，並於94年12月23日即已辦妥所有權移轉登記，此
    有系爭326地號土地之登記謄本在卷可參，系爭326地號土地
    贈與登記完成後，至原告提起本件訴訟之時為止，形式上已
    遠逾1 年以上，而原告自稱在土地登記之前被告就已經不孝
    了等語，果爾，原告至少於他筆之系爭337 地號土地之贈與
    前，就系爭326 地號土地之贈與已知悉有撤銷之原因，卻遲
    至98年11月26日始就系爭326 地號土地之贈與為撤銷之意思
    表示，已有逾越1 年之法定除斥期間之問題，況原告既稱被
    告在土地登記前已經不孝等語，卻又於98年3月2日再行贈與
    被告丁○○系爭337地號土地，縱使被告丁○○就系爭326地
    號土地受贈後有未盡扶養義務之情事，解釋上亦已構成宥恕
    ，原告自不得再就系爭326地號土地行使撤銷權。至系爭337
    地號土地，原告乃於98年2月13日贈與被告丁○○，同年3月
    2 日辦妥所有權移轉登記，則原告嗣於同年11月26日提起本
    件訴訟行使撤銷權，顯然尚未逾越上開1 年法定除斥期間規
    定，是被告就系爭337 地號土地抗辯原告起訴已逾除斥期間
    云云，顯有誤會。
(二)原告雖主張被告丁○○不曾幫原告洗衣服，也不準備餐點給
    原告吃，而有未盡孝道等情事云云。然經本院傳訊證人丙○○證述：原告是其大伯，被告丁○○是其姪子，伊從10幾歲
    就住在宜蘭縣三星鄉○○路101 號，原本是大家同居共財，
    後來才分家，其一直住在兩造的隔壁；原告及原告太太大都
    是被告夫妻在照顧，因為其他子女都沒有住在隔壁，伊有看
    過被告夫婦有端飯菜給原告吃；半夜原告不舒服，都是被告
    載的，沒有看過其他子女載過原告去醫院看病；有看過原告
    與其他兒子與原告同住，但是都住不久；伊幾天就會去原告
    住處看1 次，並不一定，有空就會去，其會陪原告看電視，
    有時候看完我就會離開，時間不一定，有時候會超過一、二
    個小時；伊嫂嫂（即原告配偶）去世後，就是由大媳婦（即
    被告乙○○）煮，有時候原告會去被告家裡吃，有時候被告
    會端給原告吃，來來去去並不一定；伊大伯（即原告）有請
    1 個外勞，後來嫂嫂去世之後，外勞就回國了，是原告大媳
    婦煮飯給他吃；外勞還在原告家裡時，原告家裡的飯菜是外
    勞在煮，但是如果吃飯時間還沒有到，被告煮好了，會拿給
    原告，買菜主要是原告去買，伊有看過原告的兒子廖評文偶
    而回家時，會帶一點菜回家；原告太太去世後，原告還居住
    在萬富路100號等語。證人甲○○○ ○○○ ○○○○○ 則證稱：其來台
    灣1 年多，受雇於廖天生，其住在僱主於萬富路97號地址，
    僱主家距被告家裡走路不用5 分鐘；其曾與兩造有接觸過，
    因廖天生常常會去找兩造玩；其曾看過被告乙○○為原告準
    備用餐；受僱1年多期間，2、3天就會去1次原告住處，有看
    過原告與被告一起吃飯；曾與原告、被告一起吃飯，吃飯時
    氣氛很好，並沒有不開心等語。故根據上述2 位證人之證詞
    ，被告丁○○仍有照顧原告之日常生活起居，並無原告所稱
    未盡扶養義務之情事。
(三)證人吳秀茸雖證稱：64年結婚後其就與其先生（即原告第三
    子廖評陽）到台北居住，有搬過家，現在住土城，65年間其
    生小孩時，有搬回宜蘭三星鄉○○路100 號與公公、婆婆同
    住，大概住了1 年多。85年間以後，時間不確定，公婆有到
    土城即現在的地址，與我們住了大概1 年，公婆後來又回到
    三星居住，之後又有陸續好幾次來來回回，至96年2 月份請
    外勞請2 年，到宜蘭三星的老家照顧公婆，97年3月1日其婆
    婆住聖母醫院養護之家，後來往生，外勞在98年1 月份回去
    印尼，公公就自己住，98年1 月31日我公公去住他女兒廖美
    芬的住處，98年3月30日我公公又回到三星的老家，98年6月
    24日因為我婆婆去世，我與我先生會到三星與公公同住，在
    98年9 月間我們帶我公公回土城居住迄今；原告沒有與我們
    同住及與廖美芬同住時，住在三星老家；在我婆婆去世之前
    ，是原告夫妻與廖評淇（原告之第四子）一起同住，我婆婆
    去世前，我公婆是自己照顧自己，有時候買菜是廖評文去幫
    忙買的，我婆婆去世後我公公是由我和我先生照顧原告；丁○○夫婦叫我公公自己去請外勞；我婆婆住院以後，原告主
    要是由外勞照顧，外勞的錢是公公自己出的云云。然查：證
    人吳秀茸之配偶廖評陽與被告吳秀芬間有恐嚇等刑事案件之
    糾紛，此經被告提出台灣宜蘭地方法院檢察署99年度偵字第
    549 號刑事案件之起訴書影本乙份在卷可參，並經被告乙○○聲請民事通常保護令在案，此有被告提出之本院98年度家
    護字第279 號民事保護令影本乙份附卷可稽，是證人吳秀茸
    及其配偶廖評陽與被告間已有嫌隙，其證詞難期公正。況證
    人吳秀茸與前述證人丙○○、甲○○○ ○○○ ○○○○○關於原告日常
    生活起居係由何人照顧此點之證詞，尚有不符，審酌證人丙○○、甲○○○ ○○○ ○○○○○與本件並無利害關係，而證人吳秀茸
    與其配偶廖評陽對於本件有一定之利害關係，自當以證人丙○○、甲○○○ ○○○ ○○○○○之證詞較為可採。且從客觀情狀觀之
    ，證人吳秀茸自承其自64年即與廖評陽結婚後長居台北，期
    間雖曾於宜蘭或台北與原告短暫共居，畢竟為時短暫，且有
    間斷，被告卻始終居住在原告隔壁，則被告相較於證人吳秀
    茸與其配偶廖評陽，更能便利照顧原告之日常生活起居，證
    人吳秀茸卻稱原告係由彼等夫婦照顧，被告夫婦並未照顧云
    云，尚難採信。
(四)查原告係民國8 年出生，迄今年過九旬，依一般社會通念，
    其日常生活之自理能力，實已減損大半，而需仰賴他人照料
    日常生活起居，而原告之5 名子女當中，僅被告丁○○自57
    年起即居住在原告隔壁，其餘子女皆長年各居他處，此為雙
    方所不否認。衡諸常情，復對照證人丙○○及甲○○○ ○○○ ○○○○○之證言，則長期以來，事實上有能力照顧原告並實際履行
    撫養義務者，實為被告丁○○，故被告抗辯並無對於原告有
    未盡扶養義務之情事等語，堪予採信。
六、綜上所述，原告依據民法第416條第1項第2 款規定撤銷對於
    被告丁○○之贈與，並依不當得利之法律關係，訴請被告將
    系爭土地之所有權移轉登記予原告，均無理由，應予駁回。
    本件訴訟費用，包括第1審裁判費裁判費32,086 元及證人旅
    費1,000元，合計33,086 元，應由敗訴之原告負擔。本件事
    證已臻明確，兩造其餘主張及攻擊防禦方法，核與判決結果
    無影響者，爰不一一論述，併此敘明。
七、訴訟費用負擔之依據：民事訴訟法第78條。
中    華    民    國    99    年     6    月    22    日
                  臺灣宜蘭地方法院民事庭
                      法  官  林俊廷
正本係照原本作成。
如不服本判決，應於判決送達後20日內提出上訴狀(須附繕本)。
中    華    民    國    99    年     6    月    23    日
                      書記官  許麗汝

司法院資訊處製作；財團法人民間司法改革基金會備份。
